【裁判字號】    95,訴,245
【裁判日期】    951004
【裁判案由】    偽造文書等
【裁判全文】
臺灣宜蘭地方法院刑事判決
公  訴  人  臺灣宜蘭地方法院檢察署檢察官
被      告  甲○○
選任辯護人  柯士斌律師
上列被告因偽造文書案件，經檢察官提起公訴（95年度偵字第47
7 號），被告於本院準備程序中為有罪之陳述，經告以簡式審判
程序之旨，並聽取當事人意見後，由合議庭評議裁定由受命法官
獨任行簡式審判程序，判決如下：
    主  文
甲○○連續行使偽造私文書，足以生損害於他人，處有期徒刑拾
月，緩刑貳年。
    事  實
一、甲○○於民國 93年6月15日起，召集周愛華、張弘銘、黃桂
    英、乙○○、戊○○、丙○○○、己○○、丁○○、何志堅
    …等21人參加互助會，由其自任會首，採內標制，於每月15
    日在其位於宜蘭市東門夜市之攤位上主持開標事宜，到期日
    為95年2月15日，會款為新臺幣（下同）2萬元，最低標息為
    1,500元，最高標息則為5,000元，投標方式係由會員親自或
    委託他人在標單上填寫姓名及投標金額競標，由出價最高者
    得標。嗣起會後，甲○○因資金週轉不靈，竟基於意圖為自
    己不法所有及行使偽造準私文書之概括犯意，先後於不詳年
    、月之15日，在上揭開標處所，未經會員周愛華、張弘銘、
    黃桂英之同意或授權，冒用其等名義，在投標單上填寫其等
    之姓名及5,000 元標息，而偽造署名及依民間互助會習慣足
    以表示該標單所載會員願以標單上所載金額參與互助會競標
    之準私文書，並持之提示於到場參與開標程序之會員而行使
    之，使不知情之活會會員誤以為該次競標係上開被冒名者得
    標而陷於錯誤，陸續遵期繳交會款與甲○○，足以生損害於
    活會會員及上開被冒標者。嗣因甲○○已無力支付會款，而
    於94年10月15日宣告停標，互助會成員察覺有異，始悉上情
    。
二、案經乙○○、戊○○、丙○○○、己○○、丁○○訴由臺灣
    宜蘭地方法院檢察署檢察官偵查起訴。
    理  由
一、認定犯罪事實所憑之證據及理由：
    上開犯罪事實，業據被告甲○○於檢察官偵訊及本院審理時
    坦承不諱，核與證人即本件互助會會員乙○○、戊○○、丙○○○、己○○、丁○○、周愛華、張弘銘、黃桂英及何志
    堅等證述之情節大致相符，並有互助會單3份（偵字卷477號
    第59頁、68頁，他字卷696號第7頁）及本票影本6 紙（他字
    卷696號第8頁）在卷可稽，堪信被告之自白與事實相符，本
    件事證已臻明確，被告之犯行堪予認定，應依法論科。
二、論罪科刑之理由：
（一）被告行為後，刑法業於95年7月1日修正施行，修正後刑法
      第2條第1項規定：「行為後法律有變更者，適用行為時之
      法律，但行為後之法律有利於行為人者，適用最有利於行
      為人之法律。」此規定係法律變更所生新舊法律比較適用
      之準據法，其本身不生新舊法比較之問題，均依裁判時即
      修正後之刑法第2條第1項定其應適用之刑法法律，合先敘
      明。
（二）刑法第339條第1項之詐欺取財罪並非此次修法之範圍，其
      法定刑形式上仍維持5年以下、拘役或1,000元以下罰金。
      然刑法第 33條第5款已由原先：「罰金：一元以上」修正
      為：「罰金：新臺幣一千元以上，以百元計算之」，且刑
      法施行法第1條之1亦規定：「中華民國九十四年一月七日
      刑法修正施行後，刑法分則編所定罰金之貨幣單位為新臺
      幣。九十四年一月七日刑法修正時，刑法分則編未修正之
      條文定有罰金者，自九十四年一月七日刑法修正施行後，
      就其所定數額提高為三十倍。但七十二年六月二十六日至
      九十四年一月七日新增或修正之條文，就其所定數額提高
      為三倍」，是刑法第339條第1項之詐欺取財罪，其所得科
      處之罰金刑已因刑法第 33條第5款之修正而實質變更為最
      高新臺幣3萬元，最低新臺幣1,000元。依被告行為時之刑
      罰法律，即罰金罰鍰提高標準條例第 1條前段提高倍數10
      倍及修正前刑法第33條第5款罰金最低額以銀元1元計算之
      規定，詐欺取財罪所得科處之罰金刑最高為銀元 1萬元即
      新臺幣 3萬元，最低為銀元1元即新臺幣3元。經新、舊法
      比較適用結果，自以被告行為時之法律較有利於被告。
（三）刑法第220條第3項關於電磁紀錄之定義因本次修法而刪除
      ，惟該條第1 項關於準文書之定義則未有變動，是修正後
      之刑法就此部分並無較有利於被告之情形，應依刑法第 2
      條第1項前段適用修法前刑法第220條第1項之規定。
（四）按在空白書面上記載姓名、綽號與金額數字，甚或僅書寫
      數字，而另以言詞、動作等方法表示係何人為書面內容之
      主張者，雖未同時載明「標單」之字樣，僅從書面內容觀
      之，第三人尚無法明瞭該書面用意何在，然依我國民間互
      助會特有之習慣，已足可認定其上之文字係表示出標人願
      以書面所載之會息金額參與競標之用意，為刑法第 220條
      第1 項之準文書。被告以被冒標會員之名義在空白紙上偽
      填姓名及投標金額，再於開標後，將標單出示與競標時到
      場之互助會會員而行使之，足以生損害於被冒標會員日後
      參與競標之機會，且於開標後向活會會員詐稱係被冒標會
      員得標，使不知情之活會會員陷於錯誤，誤以為係他人得
      標，而分別交付互助會款與被告，是核被告所為係犯刑法
      第216條、第210條、第220條第1項之行使偽造準私文書罪
      及同法第339條第1項詐欺取財罪。被告所為偽造署押之低
      度行為，為偽造準私文書之高度行為所吸收，偽造準私文
      書之低度行為，為其行使之高度行為所吸收，均不另論罪
      。
（五）被告先後多次行使偽造準私文書及詐欺取財犯行，時間緊
      接，犯罪構成要件相同，顯係基於概括犯意為之，雖被告
      行為後，刑法第56條連續犯之規定業已刪除，此刪除雖非
      犯罪構成要件之變更，然已影響其刑罰法律效果，自屬法
      律變更，經比較新、舊法適用結果，依舊法論以連續犯較
      有利於被告，是被告先後多次行使偽造準私文書及詐欺取
      財之犯行均屬連續犯，各以一罪論，均依法加重其刑。
（六）被告之詐欺取財犯行，係以一冒標行為使開標當時仍屬活
      會之數名會員陷於錯誤，而交付會款，屬一行為而對數人
      犯詐欺取財罪，為想像競合犯，應從一重之詐欺取財罪處
      斷。
（七）刑法第55條後段關於牽連犯之規定於94年1月7日該次修正
      中業已刪除，惟修正後無論係論以數罪併罰或論以想像競
      合，均無較有利於被告之情形，是依刑法第2條第1項前段
      ，應認被告所犯行使偽造準私文書罪及詐欺取財二罪間，
      有手段、目的之牽連關係，為牽連犯，應從一重論以行使
      偽造準私文書罪。
（八）爰審酌被告無前科，素行良好，有臺灣高等法院被告前案
      紀錄表在卷可憑（本院卷第4 頁），因經濟上之壓力一時
      失慮，致罹刑章，其冒標3 次，破壞互助會成員間相互信
      賴、幫助之本意，使活會會員及被冒標者受有經濟上之損
      害，惟犯後坦承犯行，且與部分被害人達成和解，開立本
      票承擔債務（他字卷696號第8頁），以及夫妻離婚（本院
      卷第30頁）、育有2 子，現從事送牛奶及為友人看店等零
      工，高中畢業之智識程度等情狀，量處如主文所示之刑。
（九）按刑法關於宣告緩刑之規定雖由第74條：「受二年以下有
      期徒刑、拘役或罰金之宣告，而有左列情形之一，認為以
      暫不執行為適當者，得宣告二年以上五年以下之緩刑，其
      期間自裁判確定之日起算：一  未曾受有期徒刑以上刑之
      宣告者。二  前受有期徒刑以上刑之宣告，執行完畢或赦
      免後，五年以內未曾受有期徒刑以上刑之宣告者。」修正
      為第 74條第1項：「受二年以下有期徒刑、拘役或罰金之
      宣告，而有下列情形之一，認以暫不執行為適當者，得宣
      告二年以上五年以下之緩刑，其期間自裁判確定之日起算
      ：一、未曾因故意犯罪受有期徒刑以上刑之宣告者。二、
      前因故意犯罪受有期徒刑以上刑之宣告，執行完畢或赦免
      後，五年以內未曾因故意犯罪受有期徒刑以上刑之宣告者
      。」然本件被告不論依新法或舊法，均得宣告緩刑，新法
      並無較有利於被告之情形，且修正後之刑法增訂 74條第2
      項得命犯罪行為人履行負擔、第5 項緩刑效力不及於從刑
      及保安處分等規定，依新法所為之緩刑宣告反不利於被告
      ，整體比較下，應適用修正前刑法第74條之規定。本件被
      告未曾因犯罪受有期徒刑以上刑之宣告，有臺灣高等法院
      被告前案紀錄表在卷可憑（本院卷第4 頁），係屬初犯，
      被告於偵審中均知悔過認錯，並已開立本票6 紙（他字卷
      696號第8頁）向互助會會員賠償損害，經此科刑教訓，應
      能知所警惕而不致再犯。所宣告之有期徒刑，認以暫不執
      行為適當，並予宣告緩刑2年，以啟自新。
（十）至於被告冒用周愛華、張弘銘及黃桂英 3人名義所偽造之
      標單，於開標後即已撕毀丟棄而滅失等情，業據被告於本
      院審理時供陳在卷（本院卷第43頁），是上開標單上偽造
      之署押，已因標單之滅失而不存在，不另為沒收之諭知。
據上論斷，應依刑事訴訟法第 273條之1第1項、第299條第1項前
段，刑法2條第1項前段，修正前刑法第 56條，刑法第216條、第
210條，修正前刑法第220條第1項、第339條第 1項、第55條、第
74條第1款，罰金罰鍰提高標準條例第1條前段，判決如主文。
本案經檢察官吳廣莉到庭執行職務。
中    華    民    國    95    年    10    月     4    日
                  刑事第二庭法  官  楊坤樵
以上正本證明與原本無異。
如不服本判決應於收受本判決後10日內向本院提出上訴書狀，其
未敘述上訴理由者，並得於提起上訴後10日內向本院補提理由書
狀(均須按他造當事人之人數附繕本)「切勿逕送上級法院」。
                            書記官  謝佩欣
中    華    民    國    95    年    10    月    5     日
附錄本案論罪科刑法條全文：
中華民國刑法第216條
（行使偽造變造或登載不實之文書罪）
行使第 210 條至第 215 條之文書者，依偽造、變造文書或登載
不實事項或使登載不實事項之規定處斷。
中華民國刑法第210條
（偽造變造私文書罪）
偽造、變造私文書，足以生損害於公眾或他人者，處 5 年以下有
期徒刑。
中華民國刑法第220條第1項
（準文書）
在紙上或物品上之文字、符號、圖畫、照像，依習慣或特約，足
以為表示其用意之證明者，關於本章及本章以外各罪，以文書論
。
中華民國刑法第339條第1項
（普通詐欺罪）
意圖為自己或第三人不法之所有，以詐術使人將本人或第三人之
物交付者，處5年以下有期徒刑、拘役或科或併科1千元以下罰金
。


司法院資訊處製作；財團法人民間司法改革基金會備份。
